---
title: "Articulo 1: Queries"
authors:
  - name: Jorge Nevarez - A01645313
  - name: Alfredo Lopez
  - name: Damian Luna
  - name: Diana Hernandez
format: html
editor: visual
---

Equipo 7

```{r}
#setup global e importacion de librerias
set.seed(1234) #utilizamos una semilla para reproductibilidad
library(bnlearn)
```

```{r}
data = read.csv('data/base_unida.csv',stringsAsFactors = TRUE)
```

```{r}
head(data)
```

```{r}
# Variables categóricas
vars_factor <- c("tra_sexo", "via_p5_13", "tra_p5_14",
                 "tra_p5_3", "tra_estrato", "tra_p5_17_1c",
                 "via_p5_6", "via_p5_11a", "via_p5_14_18")
data[vars_factor] <- lapply(data[vars_factor], as.factor)

# Crear variable binaria de duración (>1 hora)
data$dur_60 <- ifelse(data$tra_p5_16_1_1 > 1, "Mayor_1h", "Menor_igual_1h")
data$dur_60 <- factor(data$dur_60)

# Variables derivadas de tra_p5_14 siendo estas: Automovil, Motorizado, modo_ok
data$automovil <- ifelse(data$tra_p5_14 == 1, "Automovil", "No_Automovil") #saber si utiliza automovil
data$automovil <- factor(data$automovil)

data$motorizado <- ifelse(data$tra_p5_14 %in% 
                            c(1,2,3,4,5,6,8,9,10,11,12,13,15,17,18,19,20), 
                          "Motorizado", "No_motorizado") #saber si utiliza un vehiculo motorizado para viajar o no
data$motorizado <- factor(data$motorizado)

data$modo_ok <- ifelse(data$tra_p5_14 %in% c(6,12,13),
                       as.character(data$tra_p5_14), "Otro") #identificar si utiliza transporte publico u otro vehiculo
data$modo_ok <- factor(data$modo_ok)

# Eliminar la columna original para evitar conflictos
data$tra_p5_14 <- NULL
data$tra_p5_16_1_1 <- NULL

```

```{r}
# Renombrar columnas para evitar errores
names(data)[names(data) == "tra_sexo"]     <- "sexo"
names(data)[names(data) == "via_p5_13"]    <- "acto_religioso"
names(data)[names(data) == "tra_estrato"]  <- "estrato_alto"
names(data)[names(data) == "tra_p5_17_1c"] <- "st_cuauh"
names(data)[names(data) == "tra_p5_3"]     <- "es_sabado"
names(data)[names(data) == "via_p5_6"]     <- "origen"
names(data)[names(data) == "via_p5_11a"]   <- "destino"
names(data)[names(data) == "via_p5_14_18"] <- "transporte_escolar"

head(data)
```

## Creacion DAG 2

```{r}
dag_2 <- empty.graph(nodes = c("sexo", "acto_religioso", "automovil", "motorizado",
                               "dur_60", "es_sabado", "estrato_alto", "modo_ok",
                               "origen", "destino", "transporte_escolar", "st_cuauh"))

```

```{r}
arc_set_2 <- matrix(c(
  "sexo", "automovil",
  "estrato_alto", "automovil",
  "acto_religioso", "automovil",
  "es_sabado", "automovil",
  "origen", "automovil",
  "destino", "automovil",
  
  "origen", "modo_ok",
  "destino", "modo_ok",
  "es_sabado", "modo_ok",
  "estrato_alto", "modo_ok",
  
  "automovil", "motorizado",
  "modo_ok", "motorizado",
  
  "estrato_alto", "transporte_escolar",
  "origen", "transporte_escolar",
  "destino", "transporte_escolar",
  
  # Padres de duración
  "origen", "dur_60",
  "destino", "dur_60",
  "modo_ok", "dur_60",
  "automovil", "dur_60",
  "motorizado", "dur_60",
  "transporte_escolar", "dur_60"
), byrow = TRUE, ncol = 2,
dimnames = list(NULL, c("from", "to")))
```

```{r}
arcs(dag_2) = arc_set_2
graphviz.plot(dag_2, shape = "ellipse")
```

```{r}
bn_2 = bn.fit(dag_2, data = data)
```

```{r}
data_clean <- na.omit(data)
score(dag_2, data = data_clean, type = "bic")
score(dag_2, data = data_clean, type = "aic")
```

```{r}
arc.strength(dag_2, data = data, criterion = "mi")
```

Tras realizar la fuerza de dependencia probabilista obtuvimos los siguientes resultados:

\begin{aligned}
& \text{automovil} \perp\!\!\!\perp \text{sexo} : 1.0000000 \\
& \text{automovil} \perp\!\!\!\perp \text{estrato\_alto} : 0.0147075 \\
& \text{automovil} \perp\!\!\!\perp \text{acto\_religioso} : 1.0000000 \\
& \text{automovil} \perp\!\!\!\perp \text{es\_sabado} : 1.0000000 \\
& \text{automovil} \perp\!\!\!\perp \text{origen} : 1.0000000 \\
& \text{automovil} \perp\!\!\!\perp \text{destino} : 1.0000000 \\
& \text{modo\_ok} \perp\!\!\!\perp \text{origen} : 1.0000000 \\
& \text{modo\_ok} \perp\!\!\!\perp \text{destino} : 1.0000000 \\
& \text{modo\_ok} \perp\!\!\!\perp \text{es\_sabado} : 1.0000000 \\
& \text{modo\_ok} \perp\!\!\!\perp \text{estrato\_alto} : 1.0000000 \\
& \text{motorizado} \perp\!\!\!\perp \text{automovil} : 0.0000000 \\
& \text{motorizado} \perp\!\!\!\perp \text{modo\_ok} : 0.0000000 \\
& \text{transporte\_escolar} \perp\!\!\!\perp \text{estrato\_alto} : 0.9999994 \\
& \text{transporte\_escolar} \perp\!\!\!\perp \text{origen} : 0.0000000 \\
& \text{transporte\_escolar} \perp\!\!\!\perp \text{destino} : 0.0000000 \\
& \text{dur\_60} \perp\!\!\!\perp \text{origen} : 1.0000000 \\
& \text{dur\_60} \perp\!\!\!\perp \text{destino} : 9.981721 \times 10^{-109} \\
& \text{dur\_60} \perp\!\!\!\perp \text{modo\_ok} : 1.0000000 \\
& \text{dur\_60} \perp\!\!\!\perp \text{automovil} : 1.0000000 \\
& \text{dur\_60} \perp\!\!\!\perp \text{motorizado} : 1.0000000 \\
& \text{dur\_60} \perp\!\!\!\perp \text{transporte\_escolar} : 1.0000000
\end{aligned}

Dados estos resultados podriamos eliminar los siguientes arcos ya que superan 0.05 haciendolos no significativos:

\begin{aligned}
& \text{sexo} \to \text{automovil}\\
& \text{acto\_religioso} \to\text{automovil}\\
& \text{es\_sabado} \to \text{automovil}\\
& \text{origen} \to \text{automovil}\\
& \text{destino} \to \text{automovil}\\
& \text{origen} \to \text{modo\_ok}\\
& \text{destino} \to \text{modo\_ok}\\
& \text{es\_sabado} \to \text{modo\_ok}\\
& \text{estrato\_alto} \to \text{modo\_ok} \\
& \text{estrato\_alto} \to \text{transporte\_escolar} \\
& \text{origen} \to \text{dur\_60}\\
& \text{modo\_ok} \to \text{dur\_60} \\
& \text{automovil} \to \text{dur\_60} \\
& \text{motorizado} \to \text{dur\_60} \\
& \text{transporte\_escolar} \to \text{dur\_60}
\end{aligned}

## Query 1

¿Cuál es la probabilidad de que el automóvil sea el medio de transporte de un hombre, dado que su propósito de viaje es ir a un acto religioso?

## Query 2

¿Cuál es la probabilidad de que un viaje con duración mayor a 60 minutos se realice en transporte motorizado versus un viaje con transporte no motorizado?

## Query 3

¿Cuál es la probabilidad de que el viaje del hogar a la escuela dure más de 60 minutos si la persona usa transporte escolar?

## Query 4

¿Qué probabilidad hay que una persona de Zacatecas de estrato alto haya utilizado transporte público (tren suburbano, tren ligero y autobús) durante los sábados?
