---
title: "Articulo 1: Queries"
authors:
  - name: Jorge Nevarez - A01645313
  - name: Alfredo Lopez
  - name: Damian Luna
  - name: Diana Hernandez
format: html
editor: visual
---

Equipo 7

```{r}
#setup global e importacion de librerias
set.seed(1234) #utilizamos una semilla para reproductibilidad
library(bnlearn)
```

```{r}
data = read.csv('data/base_unida.csv',stringsAsFactors = TRUE)
head(data)
```
## Creacion DAG 2
```{r}
dag_2 = empty.graph(nodes = c("acto_religioso", "sexo", "estrato_alto", "es_sabado", "origen", "destino", "automovil", "modo_ok", "motorizado", "transporte_escolar", "hora_comienzo", "minuto_comienzo","hora_fin", "minuto_fin", "dur_60" ))

```

```{r}
arc_set_2 = matrix(c("sexo", "automovil",
                   "estrato_alto", "automovil",
                   "acto_religioso", "automovil",
                   "es_sabado", "automovil",
                   "origen", "automovil",
                   "destino", "automovil",
                   "origen", "modo_ok",
                   "destino", "modo_ok",
                   "es_sabado", "modo_ok",
                   "estrato_alto", "modo_ok",
                   "automovil", "motorizado",
                   "modo_ok", "motorizado",
                   "estrato_alto", "transporte_escolar",
                   "origen", "transporte_escolar",
                   "destino", "transporte_escolar",
                   "origen", "dur_60",
                   "destino", "dur_60",
                   "hora_comienzo", "dur_60",
                   "minuto_comienzo", "dur_60",
                   "hora_fin", "dur_60",
                   "minuto_fin", "dur_60",
                   "modo_ok", "dur_60",
                   "automovil", "dur_60",
                   "motorizado", "dur_60",
                   "transporte_escolar", "dur_60"), byrow = TRUE, ncol = 2,
                 dimnames = list(NULL, c("from", "to")))
```
```{r}
arcs(dag_2) = arc_set_2
graphviz.plot(dag_2, shape = "ellipse")
```



## Query 1

¿Cuál es la probabilidad de que el automóvil sea el medio de transporte de un hombre, dado que su propósito de viaje es ir a un acto religioso?

## Query 2

¿Cuál es la probabilidad de que un viaje con duración mayor a 60 minutos se realice en transporte motorizado versus un viaje con transporte no motorizado?

## Query 3

¿Cuál es la probabilidad de que el viaje del hogar a la escuela dure más de 60 minutos si la persona usa transporte escolar?

## Query 4

¿Qué probabilidad hay que una persona de Zacatecas de estrato alto haya utilizado transporte público (tren suburbano, tren ligero y autobús) durante los sábados?
